---
title: "Exploration JOCAS avec Arrow et DuckDB"
author: "Romuald WEIDMANN"
date: "`r Sys.Date()`"
output:
  html_notebook:
    toc: true
    toc_depth: 3
    number_sections: true
    theme: cosmo
    code_folding: hide
editor_options:
  chunk_output_type: console
---

# Notebook — Exploration JOCAS avec DuckDB

## Contexte et sources

**JOCAS** (*Job Offers Collection and Analysis System*) est une base de données construite par la **Dares** à partir des offres d’emploi en ligne publiées sur les principaux sites de recrutement en France. La Dares indique qu’elle collecte ces offres **depuis 2019** afin d’en faire une base dédiée à l’analyse du marché du travail.

Cette base est mobilisée dans des travaux d’analyse sur les offres d’emploi en ligne, les tensions du marché du travail et, plus largement, l’observation infra-annuelle des dynamiques de recrutement.

Dans l’environnement SSPCloud, une application JOCAS est également accessible via l’interface **JOCAS - Marché du Travail**. Un dépôt GitLab SSPCloud dédié à l’analyse JOCAS existe également.

### Références utiles

- **Source institutionnelle Dares — page JOCAS** : https://dares.travail-emploi.gouv.fr/enquete-source/jocas
- **Application SSPCloud “JOCAS - Marché du Travail”** : https://jocas-v3.user.lab.sspcloud.fr/
- **Dépôt GitLab SSPCloud de l’application d’analyse JOCAS** : https://git.lab.sspcloud.fr/baali/analyse-jocas-app/-/tree/main?ref_type=heads

---

## 1. Installation et chargement des packages

```{r}
packages <- c("DBI", "duckdb")

for (pkg in packages) {
  if (!requireNamespace(pkg, quietly = TRUE)) {
    install.packages(pkg)
  }
  library(pkg, character.only = TRUE)
}

cat("Packages chargés :", paste(packages, collapse = ", "), "\n")
```

---

## 2. Principe de travail

On ne charge **pas** tous les fichiers parquet en mémoire.

On crée une **vue logique DuckDB** sur l’ensemble des fichiers JOCAS stockés sur S3 :

* lecture lazy des Parquet
* récupération automatique des partitions `annee=` et `mois=`
* unification des colonnes via `union_by_name = true`
* exécution des requêtes SQL uniquement au moment voulu

---

## 3. Connexion DuckDB

```{r}
con <- DBI::dbConnect(
  duckdb::duckdb(),
  dbdir = "jocas.duckdb"
)

cat("Connexion DuckDB ouverte\n")
```

---

## 4. Création de la vue logique JOCAS sur S3

```{r}
DBI::dbExecute(con, "
  CREATE OR REPLACE VIEW jocas AS
  SELECT *
  FROM read_parquet(
    's3://projet-jocas-prod/diffusion/JOCAS/**/*.parquet',
    hive_partitioning = true,
    union_by_name = true,
    filename = true
  )
")

cat("Vue logique 'jocas' créée sur l'ensemble des fichiers parquet\n")
```

---

## 5. Inspection rapide

### Tables et vues disponibles

```{r}
cat("Objets disponibles dans DuckDB :\n")
print(DBI::dbListTables(con))
```

### Structure de la vue

```{r}
desc_jocas <- DBI::dbGetQuery(con, "DESCRIBE jocas")

cat("Structure de la vue jocas :\n")
print(desc_jocas)
```

---

## 6. Premières requêtes globales

### Nombre total de lignes

```{r}
sql_total <- DBI::dbGetQuery(con, "
  SELECT COUNT(*) AS n
  FROM jocas
")

cat(" Nombre total de lignes :\n")
print(sql_total)
```

### Nombre de lignes par année

```{r}
sql_annee <- DBI::dbGetQuery(con, "
  SELECT annee, COUNT(*) AS n
  FROM jocas
  GROUP BY annee
  ORDER BY annee
")

cat(" Nombre de lignes par année :\n")
print(sql_annee)
```

### Nombre de lignes par année et mois

```{r}
sql_annee_mois <- DBI::dbGetQuery(con, "
  SELECT annee, mois, COUNT(*) AS n
  FROM jocas
  GROUP BY annee, mois
  ORDER BY annee, mois
")

cat("Nombre de lignes par année et mois :\n")
print(sql_annee_mois)
```

---

##  7. Extraction ciblée d’un sous-ensemble

### Exemple : 1000 lignes pour octobre 2025

```{r}
df_test <- DBI::dbGetQuery(con, "
  SELECT
    ID_JOCAS,
    site_name,
    date_firstSeenDay,
    job_title,
    annee,
    mois
  FROM jocas
  WHERE annee = 2025
    AND mois = 10
  LIMIT 1000
")

cat(" Aperçu du sous-ensemble extrait :\n")
print(head(df_test))
```

---

## 8. Exemple métier : volume journalier des offres vues en 2025

```{r}
daily_2025 <- DBI::dbGetQuery(con, "
  SELECT
    date_firstSeenDay,
    COUNT(*) AS n
  FROM jocas
  WHERE annee = 2025
  GROUP BY date_firstSeenDay
  ORDER BY date_firstSeenDay
")

cat(" Nombre d'offres par date_firstSeenDay en 2025 :\n")
print(head(daily_2025, 20))
```

---

##  9. Exemple métier : principaux sites sources

```{r}
top_sites <- DBI::dbGetQuery(con, "
  SELECT
    site_name,
    COUNT(*) AS n
  FROM jocas
  GROUP BY site_name
  ORDER BY n DESC
  LIMIT 20
")

cat(" Top 20 des sites sources :\n")
print(top_sites)
```

---

## 10. Fonction utilitaire pour lancer des requêtes SQL

```{r}
query_jocas <- function(sql) {
  DBI::dbGetQuery(con, sql)
}

cat("Fonction query_jocas() prête\n")
```

### Exemple d’utilisation

```{r}
res <- query_jocas("
  SELECT annee, mois, COUNT(*) AS n
  FROM jocas
  GROUP BY annee, mois
  ORDER BY annee, mois
")

print(res)
```

---

## 11. Notes méthodologiques

* `read_parquet(..., hive_partitioning = true)` permet de récupérer automatiquement les variables de partition comme `annee` et `mois`
* `union_by_name = true` permet de gérer les différences de schéma entre fichiers parquet
* les données ne sont **pas intégralement chargées en RAM**
* DuckDB exécute les requêtes directement sur les fichiers parquet
* il faut toujours privilégier :

  * les agrégations SQL
  * les filtres `WHERE`
  * les `LIMIT`
  * la sélection explicite des colonnes utiles

---

## 12. Résumé

Ce notebook permet de :

* se connecter à la base JOCAS sans chargement massif en mémoire
* interroger l’ensemble des fichiers parquet depuis S3
* produire des agrégats globaux sur plusieurs années
* extraire des sous-ensembles ciblés
* travailler sur une base volumineuse de façon scalable

---

## 13. Fermeture de la connexion

```{r}
# DBI::dbDisconnect(con, shutdown = TRUE)
# cat("Connexion DuckDB fermée\n")
```

---

#  14. Analyses métier JOCAS

## 14.1 Évolution temporelle des offres

### Volume mensuel des offres

```{r}
monthly_trend <- DBI::dbGetQuery(con, "
  SELECT
    annee,
    mois,
    COUNT(*) AS n
  FROM jocas
  GROUP BY annee, mois
  ORDER BY annee, mois
")

cat(" Volume mensuel des offres :\n")
print(head(monthly_trend, 20))
```

---

### Volume journalier (exemple sur 2025)

```{r}
daily_trend <- DBI::dbGetQuery(con, "
  SELECT
    date_firstSeenDay,
    COUNT(*) AS n
  FROM jocas
  WHERE annee = 2025
  GROUP BY date_firstSeenDay
  ORDER BY date_firstSeenDay
")

cat(" Volume journalier 2025 :\n")
print(head(daily_trend, 20))
```

---

## 14.2 Répartition par site source

```{r}
site_distribution <- DBI::dbGetQuery(con, "
  SELECT
    site_name,
    COUNT(*) AS n
  FROM jocas
  GROUP BY site_name
  ORDER BY n DESC
  LIMIT 20
")

cat("Top 20 des sites sources :\n")
print(site_distribution)
```

---

## 14.3 Top métiers (job_title)

Les libellés peuvent être bruités → analyse indicative

```{r}
top_jobs <- DBI::dbGetQuery(con, "
  SELECT
    job_title,
    COUNT(*) AS n
  FROM jocas
  WHERE job_title IS NOT NULL
  GROUP BY job_title
  ORDER BY n DESC
  LIMIT 20
")

cat("Top 20 des intitulés de poste :\n")
print(top_jobs)
```

---

##  14.4 Répartition géographique

### Par département

```{r}
geo_dep <- DBI::dbGetQuery(con, "
  SELECT
    location_departement,
    COUNT(*) AS n
  FROM jocas
  WHERE location_departement IS NOT NULL
  GROUP BY location_departement
  ORDER BY n DESC
  LIMIT 20
")

cat(" Top départements :\n")
print(geo_dep)
```

---

### Par code postal

```{r}
geo_zip <- DBI::dbGetQuery(con, "
  SELECT
    location_zipcode,
    COUNT(*) AS n
  FROM jocas
  WHERE location_zipcode IS NOT NULL
  GROUP BY location_zipcode
  ORDER BY n DESC
  LIMIT 20
")

cat(" Top codes postaux :\n")
print(geo_zip)
```

---

## 14.5 Dynamique des offres (apparition / disparition)

### Nouvelles offres (first seen)

```{r}
new_offers <- DBI::dbGetQuery(con, "
  SELECT
    date_firstSeenDay,
    COUNT(*) AS n
  FROM jocas
  WHERE date_firstSeenDay IS NOT NULL
  GROUP BY date_firstSeenDay
  ORDER BY date_firstSeenDay
")

cat("Nouvelles offres par jour :\n")
print(head(new_offers, 20))
```

---

### Offres disparues

```{r}
disappeared_offers <- DBI::dbGetQuery(con, "
  SELECT
    date_firstDisappearedDay,
    COUNT(*) AS n
  FROM jocas
  WHERE date_firstDisappearedDay IS NOT NULL
  GROUP BY date_firstDisappearedDay
  ORDER BY date_firstDisappearedDay
")

cat("Offres disparues par jour :\n")
print(head(disappeared_offers, 20))
```

---

### Offres encore actives (proxy simple)

```{r}
active_offers <- DBI::dbGetQuery(con, "
  SELECT COUNT(*) AS n
  FROM jocas
  WHERE date_lastSeenDay IS NULL
")

cat("Offres potentiellement actives :\n")
print(active_offers)
```

---

## 4.6 Durée de vie des offres (approximation)

```{r}
lifetime <- DBI::dbGetQuery(con, "
  SELECT
    AVG(
      DATE_DIFF('day',
        CAST(date_firstSeenDay AS DATE),
        CAST(date_lastSeenDay AS DATE)
      )
    ) AS avg_lifetime_days
  FROM jocas
  WHERE date_firstSeenDay IS NOT NULL
    AND date_lastSeenDay IS NOT NULL
")

cat("Durée moyenne de vie (jours) :\n")
print(lifetime)
```

---

## 14.7 Notes d’interprétation métier

* `date_firstSeenDay` → entrée d’une offre dans JOCAS (nouvelle observation)
* `date_lastSeenDay` → dernière observation avant disparition
* `date_firstDisappearedDay` → disparition constatée

Important :

* les fichiers journaliers récents peuvent être **incrémentaux**
* certaines journées contiennent uniquement des **diffs (delta)** et non un stock complet
* il faut donc privilégier :

  * des agrégations globales
  * ou reconstruire des stocks via logique temporelle avancée

---

Voici le bloc complémentaire à ajouter :

##  14.8 Analyse par secteur NAF

### Répartition par secteur NAF88

```{r}
naf88_distribution <- DBI::dbGetQuery(con, "
  SELECT
    entrepriseSecteur_NAF88,
    COUNT(*) AS n
  FROM jocas
  WHERE entrepriseSecteur_NAF88 IS NOT NULL
  GROUP BY entrepriseSecteur_NAF88
  ORDER BY n DESC
  LIMIT 20
")

cat(" Top 20 des secteurs NAF88 :\n")
print(naf88_distribution)
```

---

### Répartition par secteur NAF21

```{r}
naf21_distribution <- DBI::dbGetQuery(con, "
  SELECT
    entrepriseSecteur_NAF21,
    COUNT(*) AS n
  FROM jocas
  WHERE entrepriseSecteur_NAF21 IS NOT NULL
  GROUP BY entrepriseSecteur_NAF21
  ORDER BY n DESC
  LIMIT 20
")

cat(" Top 20 des secteurs NAF21 :\n")
print(naf21_distribution)
```

---

### Croisement secteur × année

```{r}
naf_year <- DBI::dbGetQuery(con, "
  SELECT
    annee,
    entrepriseSecteur_NAF88,
    COUNT(*) AS n
  FROM jocas
  WHERE entrepriseSecteur_NAF88 IS NOT NULL
  GROUP BY annee, entrepriseSecteur_NAF88
  ORDER BY annee, n DESC
")

cat(" Répartition annuelle par secteur NAF88 :\n")
print(head(naf_year, 30))
```

---

##  14.9 Cartographie territoriale

### Répartition des offres par département

```{r}
map_dep <- DBI::dbGetQuery(con, "
  SELECT
    location_departement,
    COUNT(*) AS n
  FROM jocas
  WHERE location_departement IS NOT NULL
  GROUP BY location_departement
  ORDER BY n DESC
")

cat(" Répartition des offres par département :\n")
print(head(map_dep, 30))
```

---

### Répartition des offres par code postal

```{r}
map_zip <- DBI::dbGetQuery(con, "
  SELECT
    location_zipcode,
    COUNT(*) AS n
  FROM jocas
  WHERE location_zipcode IS NOT NULL
  GROUP BY location_zipcode
  ORDER BY n DESC
")

cat(" Répartition des offres par code postal :\n")
print(head(map_zip, 30))
```

---

### Répartition des offres par libellé de localisation

```{r}
map_label <- DBI::dbGetQuery(con, "
  SELECT
    location_label,
    COUNT(*) AS n
  FROM jocas
  WHERE location_label IS NOT NULL
  GROUP BY location_label
  ORDER BY n DESC
  LIMIT 50
")

cat(" Top localisations :\n")
print(map_label)
```

---

```{r}
DBI::dbDisconnect(con, shutdown = TRUE)
cat("Connexion DuckDB fermée\n")
```
